【裁判字號】    96,易,844
【裁判日期】    970131
【裁判案由】    重利
【裁判全文】
臺灣基隆地方法院刑事判決               96年度易字第844號
公  訴  人  臺灣基隆地方法院檢察署檢察官
被      告  乙○○
                      樓
上列被告因重利案件，經檢察官聲請以簡易判決處刑（96年度偵
緝字第611 號），本院認為不宜，改依通常程序審理，並判決如
下：
    主  文
乙○○無罪。
    理  由
一、原聲請簡易判決處刑意旨略以：緣被告乙○○因缺錢花用，
    於民國96年1 月30日，經由真實姓名年籍不詳、綽號「基隆
    」之成年男性友人介紹，向經營借放款而收取重利之真實姓
    名年籍不詳「洪姓」成年男子（名片標示「小林」）借款新
    臺幣（下同）20,000元。該名「洪姓」男子即在乙○○位於
    臺北縣板橋市縣○○道○ 段241 巷11號4 樓原住處內，預扣
    利息3,000 元後，交付17,000元給乙○○，並約定每九天為
    一期，每期須繳3,000 元利息。「洪姓」男子為蒐集金融機
    構帳戶，以供作貸放款及收取其他借款被害人償還借款本金
    、利息之用，並藉使用他人帳戶流通款項以規避警方追查之
    目的，乃要求被告借款同時需提供金融機構帳戶之存簿、印
    章、提款卡（含密碼）供其等使用；被告明知「洪姓」男子
    等人係以貸放借款收取重利為業，且可預見提供自己開設之
    帳戶（含存摺、提款卡、印鑑、密碼）供「洪姓」及「小林
    」等成年男子使用，其等可能以該帳戶作為掩飾貸放款及收
    取重利等犯罪之工具，詎其為求借得款項，竟於不違背其本
    意之情形下，在前述板橋市縣○○道原住處內，將自己所有
    之三重忠孝路郵局00000000000000號帳戶之存摺、印章、提
    款卡（含密碼）提供給「洪姓」男子。嗣「洪姓」男子等人
    取得被告前述帳戶存簿、金融卡、密碼後，旋即供作收取借
    款人所償還之高額利息之用；適有丙○○因無工作收入，復
    因需款孔急，而於同年1 月26日在報上見有「每萬元20元」
    之廣告後，與自稱「小林」而真實姓名年籍不詳男子連絡借
    款事宜，商借20,000元，由「小林」以預扣利息4,000 元及
    借款相關之文件手續費2,000 元為由，在基隆市○○路第二
    信用合作社信義分社外，交付14,000元給丙○○，約定每十
    天為一期，借款20,000元，每期利息4,000 元。丙○○借款
    後，於第一期繳息日期屆至前之96年2 月5 日，即將本金
    20,000元依「小林」指示，匯入被告前述三重忠孝路郵局帳
    戶內，而償還完畢。惟丙○○嗣後又於同年2 月10日、2 月
    28日、3 月1 日、3 月8 日，向「小林」各借款10,000元、
    20,000元、20,000元、20,000元，「小林」於2 月10日、2
    月28日，各提領現金8,000 元、16,000元借予丙○○，另於
    3 月1 日、3 月8 日，各於預扣利息4,000 元後，從李名容
    提供之中國信託中和分行帳戶內，轉帳16,000元至丙○○基
    隆信義郵局帳戶內，貸予丙○○款項，並收取與原本顯不相
    當之利息。而丙○○於96年2 月13日，再匯款9,500 元至被
    告前述帳戶內，以清償同年2 月10日所借之10,000元本金。
    惟嗣後丙○○無力續繳高額利息及清償借款，於同年3 月20
    日下午5 時許及3 月21日下午5 時許，遭「小林」等人至住
    處灌膠至大門鑰匙孔及噴漆，因而報警究辦，經警循丙○○
    還款之匯款帳號及借款之轉入帳號追查，查獲被告，始悉上
    情，因認被告涉犯刑法第30條、第344 條之幫助重利罪嫌云
    云。
二、按犯罪事實應依證據認定，無證據不得認定犯罪事實；不能
    證明被告犯罪或其行為不罰者，應諭知無罪之判決，刑事訴
    訟法第154 條第2 項、第301 條第1 項分別定有明文。又刑
    法上所謂幫助犯者，係指於他人實施犯罪之前或犯罪之際，
    予以助力，使之易於實施或完成犯罪行為之謂，故以「事先
    幫助」及「事中幫助」為限，若於他人犯罪行為完成後，予
    以助力，即學說上所謂「事後幫助」，除法律別有處罰規定
    外，不成立幫助犯（最高法院71年度臺上字第843 號判決意
    旨參照）。
三、聲請簡易判決處刑意旨認被告涉犯幫助重利罪嫌，無非係以
    案外人「小林」重利放貸丙○○，其後丙○○之本金償還均
    係匯入被告提供予「小林」之郵局帳戶，故認被告給予「小
    林」犯重利罪之助力云云。
四、惟查：
    (一)按刑法之幫助犯（從犯），係指幫助他人犯罪之人；即
        他人已決意犯罪，如以犯罪意思助成其犯罪之實現，或
        予以物質上之助力，或予以精神上之助力者皆是。依聲
        請簡易判決處刑書犯罪事實之記載，「小林」每次高利
        放貸予丙○○時，均係預扣利息後才將剩餘金錢交給丙
        ○○，除其中一筆16,000元係從案外人李名容之銀行帳
        戶轉帳外，其餘均係當面現金交付，並未以被告提供之
        郵局帳戶作為媒介，則因正犯「小林」之重利犯罪行為
        於每次交付扣除利息之金錢予丙○○時，即已完成，足
        認被告所提供之郵局帳戶並未因此助成「小林」之重利
        行為，自難論被告於此部分有幫助重利之行為。
    (二)至丙○○雖二度將借貸「本金」20,000元、9,500 元，
        以匯入被告郵局帳戶之方式，用以償還「小林」，然因
        「小林」之重利行為如前述已經完成，縱令被告提供助
        力，亦屬刑法不罰之「事後幫助」，而無論處罪刑之餘
        地。
    (三)此外，復查無其他積極證據足以證明被告犯幫助重利罪
        ，而被告之行為至多僅構成「事後幫助」，而屬刑法不
        罰之行為，自應依法諭知無罪之判決。
五、按檢察官聲請以簡易判決處刑之案件，經法院認為有刑事訴
    訟法第451 條之1 第4 項但書之情形者，應適用通常程序審
    判之，同法第452 條定有明文。本案經本院審理後，認應為
    無罪之諭知（刑事訴訟法第451 條之1 第4 項但書參照），
    爰改依通常程序審理，附此敘明。
據上論斷，應依刑事訴訟法第452 條、第301 條第1 項，判決如
主文。
本案經檢察官甲○○到庭執行職務。
中    華    民    國    97    年    1     月    31    日
                  刑事第二庭法  官  楊皓清
以上正本證明與原本無異。
如不服本判決應於收受本判決後10日內向本院提出上訴書狀，其
未敘述上訴理由者，並得於提起上訴後10日內向本院補提理由書
狀（均須按他造當事人之人數附繕本。）「切勿逕送上級法院」
中    華    民    國    97    年    1     月    31    日
                            書記官  盧鏡合


司法院資訊處製作；財團法人民間司法改革基金會備份。
